臺灣高等法院臺中分院刑事判決　　　　　　　　　　九十三年度上易字第七四七號
　　上　訴　人
　　即　被　告　乙○○
　　　　　　　　甲○○
　　右　一　人
　　選任辯護人　吳聖欽
　　上　訴　人
　　即　被　告　丁○○
　　選任辯護人　郭賢傳
右上訴人因業務侵占等案件，不服臺灣台中地方法院九十一年度自字第九九七號中華
民國九十三年三月二十九日第一審判決，提起上訴，本院判決如左：
    主      文
原判決撤銷。
乙○○共同連續意圖為自己不法之所有，以詐術使人將本人之物交付，處有期徒刑肆
月，如易科罰金以佰元折算壹日。
甲○○共同連續意圖為自己不法之所有，以詐術使人將本人之物交付，處有期徒刑參
月，如易科罰金以佰元折算壹日。緩刑貳年。
丁○○共同連續意圖為自己不法之所有，以詐術使人將本人之物交付，處有期徒刑伍
月，如易科罰金以佰元折算壹日。
    事實及理由
一、犯罪事實：
    丁○○、甲○○、乙○○均為臺灣丸久股份有限公司松竹店（下簡稱丸久松竹店
    ）之收銀員，丁○○之任職期間係自民國八十九年九月二十五日起至九十一年三
    月十四日止，甲○○自八十九年十一月一日起至九十一年八月二十六日止，乙○○自九十一年二月二十八日起至九十一年八月二十六日止。詎丁○○任職期間，
    即與甲○○於九十年二月間某日起、與乙○○於九十一年三月間某日起以及任職
    於同店之陳佳琳（由原審法院另行審結）於九十年九月間某日起共同基於意圖為
    自己不法所有之犯意聯絡，約定彼此在丸久松竹店購物結帳時，佯將其中數項物
    品不予結帳之方式，而連續以此詐術取得丸久松竹店之貨品多次。嗣丁○○離職
    後，乙○○、甲○○、陳佳琳仍與丁○○承前之概括犯意聯絡，連續於丁○○至
    丸久松竹店購物時，將其中數項物品不予結帳後，逕將各該丸久松竹店之貨品交
    予丁○○取得多次，乙○○與丁○○以上開方式前後共詐得丸久松竹店財物約二
    十餘次，詳細金額不詳；甲○○與丁○○則以上開方式前後共詐得丸久松竹店財
    物約二十次，詳細金額不詳（應為新臺幣〈下同〉一萬餘元）；陳佳琳與丁○○
    則以上開方式前後共詐得丸久松竹店財物亦約二十次，詳細金額不詳（應為二萬
    五千元以下），而丁○○實際所得之物品價值則因難以與乙○○、甲○○、陳佳
    琳詐得之物品價值區分，致詳細金額亦不詳。嗣丸久松竹店因察覺有異，於九十
    一年八月二十六日清查之後乃發現上情。
二、認定犯罪事實所憑證據和理由：
  (1)上訴人即被告（下稱被告）乙○○、甲○○及共同被告陳佳琳於原審就約定彼此
    在丸久松竹店購物時，以將其中數項較高單價之物品不予結帳之方式，而詐得丸
    久松竹店貨品之自白，此部分並經被告乙○○、甲○○於原審具結在卷。
  (2)上開自白及證述核與自訴人就此部分指述情節及證人即自訴人之母公司（松青商
    業股份有限公司）稽核黃錫釧、林致理、林育如、證人即自訴人之區域督導招佩
    豪、證人即自訴人松竹店之店長呂文財等就此部分之所述相符，並有自訴人所提
    出之稽核報告、被告丁○○、乙○○、甲○○三人之考勤表等可資佐證。
三、對於被告辯解本院的判斷：
    被告丁○○於原審及本院審理中、乙○○於本院審理中雖否認右揭犯行，惟被告
    乙○○、甲○○於原審審理時對於丁○○如何讓渠等少算錢，故渠等亦讓丁○○
    少算錢，各約二十餘次、二十次等事實則均供承不諱，被告乙○○稱：「（丁○○來拿東西沒有算錢？）有二十幾次，少算的也有二十幾次」、「那是兩種加起
    來的，沒有算錢和少算總共二十幾次」（見原審卷第四七、二六四頁）等語；被
    告甲○○亦證稱：「她（丁○○）有時候買很多東西，其中某些東西叫我們不要
    算錢約二十次」（見原審卷第四七頁）等語；共同被告陳佳琳亦稱：「丁○○買
    很多東西，其中有二、三樣不要算錢，這種情形有約十幾次，也有以高報低，次
    數約十幾次到二十幾次」（見原審卷第四七頁）等語，被告乙○○、甲○○、陳
    佳琳等人與被告丁○○間並無何怨隙，此為被告丁○○、乙○○、甲○○所自承
    ，是上情若非實情，則乙○○、甲○○、陳佳琳三人豈會甘冒受刑責追訴之風險
    而坦承上情。雖被告乙○○於本院審理時翻異前詞改稱：伊在原審所述不實，伊
    誤認為只要承認就沒事云云，惟被告乙○○自承學歷為高職肄業，又已擔任收銀
    員多時，顯非無智識、經驗之人，對於在法院及作證時所為之陳述，豈會輕率為
    之，況被告甲○○及證人丙○○均陳稱曾聽乙○○告知如何幫丁○○少算錢之事
    ，足徵被告乙○○於原審所為之上開自白應屬事實，其於本院之所辯，應係意圖
    卸責及迴護被告丁○○之詞，不足採信；至被告甲○○於本院審理時雖仍坦承上
    情，惟稱其與丁○○為上開行為所得僅約一萬餘元等語，經查，原審雖認定被告
    甲○○所得為九萬六千元以下，然並未說明其所認定金額之依據，且自訴人亦自
    承無從算出該金額，自應以被告甲○○在本院所為之自白為可採；另被告乙○○
    與丁○○所詐得財物之金額，因被告乙○○於原審自白時並未自白該金額，於上
    訴本院後則與丁○○均堅不吐實，致無從明確認定被告乙○○與丁○○所詐得財
    物之金額，然此並不足以影響本院依上開事證所為事實之認定，附此敘明。綜上
    所述，被告丁○○、乙○○所辯均不足採信，本件事證明確，被告丁○○、乙○○、甲○○之犯行均堪認定。
四、撤銷改判的理由：
  (1)撤銷原判決的理由：
    被告丁○○、乙○○、甲○○既均僅係丸久松竹店之收銀員，對於該店內之貨物
    並無保管之義務，此為自訴人所不爭，是被告三人對於該店內之貨物，應不具有
    持有關係，自不得以業務侵占罪相繩；又被告三人既係利用購物機會彼此幫對方
    結帳時，以將其中數項物品不予結帳之方式，而詐得貨品，既無其他積極之作為
    ，自無故意登錄或輸入不實資料之可言，是原審另論以違反商業會計法第七十二
    條第一款之罪，亦有未洽；另原審就被告三人詐欺行為起始之時間未明確認定，
    且就所得之金額認定亦有違誤，又未敘明其認定之依據，尚有不當。
  (2)自為判決的論罪科刑理由：
    被告丁○○、乙○○、甲○○所為，均係犯刑法第三百三十九條第一項之詐欺
      取財罪。被告丁○○、乙○○、甲○○三人之間及丁○○與陳佳琳間互有犯意
      之聯絡及行為分擔，均為共同正犯。渠等之多次犯行，時間緊接，方法相同，
      觸犯構成要件相同之罪名，顯係基於概括犯意為之，為連續犯，應依刑法第五
      十六條之規定以一罪論，並加重其刑。
    審酌被告三人犯罪之動機均係貪圖自己及他人之小利，其中丁○○為最先提議
      之人，且所得利益最多，乙○○次之，甲○○較少，然渠等所得均非鉅，惟犯
      罪後丁○○仍一再飾詞圖卸、乙○○雖曾坦承犯行惟嗣後又飾詞圖卸、甲○○
      則坦承犯行並已賠償自訴人之損失等一切情狀，分別量處如主文第二項、第三
      項、第四項所示之刑，並均諭知易科罰金之折算標準。
    被告甲○○前未曾受有期徒刑以上刑之宣告，有台灣高等法院被告全國前案紀
      錄表附卷可稽，被告行為後，已與自訴人成立民事賠償和解，並獲得自訴人之
      諒解，請求給予自新機會，有和解書在卷可考，被告甲○○亦坦認犯行，並表
      悔意，其經此偵審程序之教訓後，應知所警惕，而無再犯之虞，本院認其刑之
      宣告，以暫不執行為適當，併予諭知緩刑二年，以資惕勵。
五、不另為無罪判決部分：
  (1)自訴意旨另以：被告三人均為執行丸久松竹店收銀業務之人，且丸久松竹店為使
    用電子計算機處理會計資料之商業，故丁○○、乙○○、甲○○亦為處理電子計
    算機有關人員。被告三人除以上述犯罪手法連續侵占業務上所持有之貨品，並故
    意在收銀機上輸入低於應收取價款之不實資料多次外，另以將顧客留下不要的發
    票作廢，事後平分現金，及在為顧客結帳時，按下立即更正鍵消除金額，但仍向
    顧客收取原應支付之款項等二種方式，侵占業務上所持有之現金云云。惟查：
    被告丁○○、乙○○、甲○○既均係丸久松竹店之收銀員，核其業務，應僅係
      在為購物之顧客結帳並收取購物款，對於該店內之貨物並無整理、清點、查核
      、保管等義務，此為自訴人所不爭，被告三人對於該店內之貨物，並不具有持
      有關係乙情，應堪認定；按刑法規定之侵占罪係以侵占自己持有他人之物為構
      成要件，是被告三人利用購物機會彼此幫對方結帳時，以將其中數項物品不予
      結帳之所為，自不成立業務侵占罪；又被告三人既係以上開方式而詐得貨品，
      渠等僅係消極的將彼此所購得之部分物品，於收銀台結帳時不予結帳，既未於
      收銀台處之電子計算機上為其他積極之登錄或輸入行為，自難謂有何故意登錄
      或輸入不實資料之可言，亦無從以違反商業會計法第七十二條第一款之罪責相
      繩。惟此部分自訴人認與上開有罪部分有裁判上一罪之一行為觸犯數罪名關係
      ，自毋庸另為無罪之諭知。
    另自訴人所稱被告三人將顧客留下不要的發票作廢而侵占該發票金額之現金云
      云，已為被告三人堅決否認，而自訴人除乙○○、甲○○、陳佳琳三人於審判
      外所書之「自白書」外，未提出任何證據可資佐證，而被告乙○○、甲○○、
      陳佳琳三人於審理時均一致辯稱：自白書係遭公司主管脅迫稱：「不寫自白書
      即送法辦」，乃依公司提供之範例抄寫等語。被告乙○○、甲○○、陳佳琳三
      人既陳述其自白係出於不正之方法，依刑事訴訟法第一百五十六條第三項之規
      定，自白如係經檢察官提出者，法院應命檢察官就自白之出於自由意志，指出
      證明之方法，本件自白既係自訴人提出，依據同一法則，應由自訴人就被告自
      白之出於自由意志，指出證明之方法。然觀之自訴人所提出之乙○○、甲○○
      、陳佳琳三人之「自白書」內容除金額外均大同小異，的確有違常情，而證人
      黃錫釧、林致理、林育如、招佩豪、呂文財等人雖證稱乙○○、甲○○、陳佳
      琳三人之「自白書」出於自由意志云云，惟證人黃錫釧、林致理、林育如係自
      訴人母公司之稽核，證人招佩豪係自訴人之區域督導，證人呂文財係自訴人松
      竹店之店長，渠等證人可能即為對乙○○、甲○○、陳佳琳三人施以脅迫之人
      ，縱然不是，以其身為自訴人或自訴人之母公司職員之重大利害關係，亦絕無
      可能承認自己或公司其他主管對乙○○、甲○○、陳佳琳三人施以脅迫，故此
      五人之證言，尚不足以認定乙○○、甲○○、陳佳琳三人於審判外之「自白書
      」係出於自由意志所為，故乙○○、甲○○、陳佳琳之「自白書」應無證據能
      力。於排除上開無證據能力之自白後，自訴人認被告三人將顧客留下不要的發
      票作廢云云，並無證據可資證明，惟此部分自訴人係與前揭有罪部分以連續犯
      之裁判上一罪起訴，爰不另為無罪之諭知。
    自訴人又稱被告丁○○、乙○○、甲○○三人在為顧客結帳時，按下立即更正
      鍵消除金額，但仍向顧客收取原應支付之款項而侵占該款項云云，固提出乙○○、甲○○之自白書及統一發票影本三冊為證，惟被告乙○○、甲○○審判外
      之自白書無證據能力，業如上述；而被告三人均否認該等犯行，辯稱：有時係
      因特價時期標示不清，顧客發現所選物品並非特價之價格，就會表示不要；有
      時是因超市內水果很多，無法貼條碼，需要放很多條碼在櫃臺，是一整串，條
      碼機很敏感，有時會重複感應相同東西，或是感應鄰近別的條碼；有時係因鮮
      乳買大送小，放在同一袋子，條碼朝內，必須轉方向，經常導致感應失誤等等
      ，以上均須使用更正鍵，沒有以此手法侵占公司款項等語。查被告等上開辯解
      ，均為超市常見之情形，尚不違背經驗法則，故不能單以上開三冊發票影本上
      有出現使用更正鍵之情形，遽認被告丁○○、乙○○、甲○○經手之有更正紀
      錄之發票，必然即為侵占現金之結果。經傳訊自訴人呈報之證人即顧客十三人
      結果，有李昭鴻、許慧懿、黃美雀、韋琴等四人到庭，該四人均一致證稱：購
      物時並無發現發票金額比東西短少情形，沒有發現被告操作異常或無印象等語
      （均見九十二年六月三日原審筆錄），其中證人韋琴證稱：九十一年四月二十
      三日發票有扣除七十五元是多打的，收銀員不小心多按一次，我會很注意金額
      等語；證人黃美雀證稱：九十一年四月二十三日發票為何有扣除一百多元我也
      不知道，收銀員說多少錢我就給多少錢，沒注意內容，曾有一、二次因帶的錢
      不夠，買了再向結帳人員表示不要等語。故證人韋琴、黃美雀所言，均不足以
      證明上開更正紀錄，係被告侵占現金之結果。又在證人許慧懿部分，經原審核
      對自訴人庭提之證人許慧懿於九十一年四月七日購物之發票存根影本，機號Ｃ
      ○○○六收銀員（被告甲○○）輸入小玉西瓜兩個，嗣以更正鍵扣除一個，僅
      餘一個結帳，惟核對證人許慧懿在庭所為之證言：如果有買，只會買一顆等語
      ，則被告甲○○並無任何得利；另證人李昭鴻則證稱：忘記該張發票為何扣除
      三十元，不曾買了再向結帳人員表示不要等語，惟經原審核對自訴人庭提之證
      人李昭鴻於九十一年三月十一日購物之發票存根影本，機號Ｃ○○○六收銀員
      （被告甲○○）輸入「味全林鳳營低脂」三十元之後，隨即將該三十元更正扣
      除，惟緊接又輸入「林鳳營低脂鮮乳」一百一十五元，是否有前述鮮乳買大送
      小，放在同一袋子，感應錯誤之情形，非無可疑，故證人許慧懿、李昭鴻所言
      ，亦不足以證明上開更正紀錄，係被告侵占現金之結果，此部分證明力亦屬不
      足。此外證人即丸久松竹店之店長呂文財雖證稱：當時有客人檢舉我們店裡有
      收銀員漏開發票情形，我去看監視錄影機及各收銀員的收銀狀況，發現異常云
      云，惟該名檢舉之顧客為何人，自訴人或證人呂文財均無法舉出其姓名，無從
      傳訊，而證人呂文財所謂「異常」之錄影帶，自訴人復陳稱並未留存，已錄其
      他畫面，而以證人呂文財乃自訴人松竹店之店長，難以期待其立場無偏頗自訴
      人之虞，故在其餘證據均不足佐證之情形下，亦不能單以呂文財之證詞，作為
      不利於被告三人之認定。惟此部分自訴人亦與有罪部分以連續犯之裁判上一罪
      起訴，爰同不另為無罪之諭知。
六、適用的法律：
  (1)刑事訴訟法第三百六十九條第一項前段、第三百六十四條、第二百九十九條第一
    項前段。
  (2)刑法第二十八條、第五十六條、第三百三十九條第一項、第四十一條第一項前段
    、第七十四條第一款。
  (3)罰金罰鍰提高標準條例第一條前段、第二條。
中      華      民      國      九十三  年      十二    月      十四    日
                                臺灣高等法院臺中分院刑事第九庭
                                      審判長法  官  陳  筱  珮
                                            法  官  康  應  龍
                                            法  官  張  國  忠
右正本證明與原本無異。
自訴人得上訴。
被告不得上訴。
如不服本判決應於收受送達後十日內向本院提出上訴書狀，其未敘述上訴之理由者並
得於提起上訴後十日內向本院補提理由書（均須按他造當事人之人數附繕本）。
                                            書記官  林  玉  惠
中      華      民      國      九十三  年      十二    月      十六    日
附錄法條：
刑法第三百三十九條第一項：
意圖為自己或第三人不法之所有，以詐術使人將本人或第三人之物交付者，處五年以
下有期徒刑、拘役或科或併科一千元以下罰金。
                                                                        Ａ
